【裁判字號】    95,台非,216
【裁判日期】    950908
【裁判案由】    偽造文書
【裁判全文】
最高法院刑事判決              九十五年度台非字第二一六號
    上  訴  人  最高法院檢察署檢察總長
    被      告  甲○○
上列上訴人因被告偽造文書案件，對於台灣高等法院中華民國八
十九年七月二十七日第二審確定判決（八十八年度上訴字第四一
四四號，自訴案號：台灣士林地方法院八十七年度自字第三五一
號），認為違法，提起非常上訴，本院判決如下：
    主  文
上訴駁回。
    理  由
非常上訴理由稱：「按判決不適用法則或適用不當者，為違背法
令，刑事訴訟法第三百七十八條定有明文。又審理事實之法院，
對於案內一切證據，除認為不必要者外，均應詳為調查，然後基
於調查所得之心證以為判斷之基礎，故證據雖已調查，而尚有其
他必要部分並未調查者，即與未經調查無異，如遽行判決，仍屬
刑事訴訟法第三百七十九條第十款應於審判期日調查之證據而未
予調查之違法。再刑法上偽造文書罪之成立，以足生損害於公眾
或他人為特別要件，所謂足生損害，固不以實已發生損害為必要
，然亦必須有足以生損害之虞者，始足當之，若其僅具偽造之形
式，而實質上並不足以生損害之虞者，尚難構成本罪（鈞院四十
九年台非字第十八號、四十九年台上字第八七三號判例參照）。
查本件原判決以甲○○係林振豐所生之子；而自訴人林勝雄原名
周勝雄，於民國七十年十月三十日經由林振豐認領改姓林。林振
豐於八十七年四月十八日死亡，甲○○認林勝雄並非林振豐之親
生子女，不欲與其共同繼承林振豐之遺產，唯恐林勝雄不願拋棄
繼承，擬以偽造林勝雄拋棄繼承之方式，達到單獨繼承之目的。
乃意圖為自己不法之所有，利用不知情之代書黎淑媛以同事務所
代書陳詰內為撰狀人，假冒林勝雄為聲請人，具狀載：『為拋棄
繼承，依法具狀聲明事：緣繼承人之父林振豐不幸於民國八十七
年四月十八日死亡，其有動產、不動產等財產。但今繼承人身陷
囹圄，在宜蘭監獄服刑，一來無法對父克盡孝道義務，二來在監
所聲請委託吾兄甲○○Ｚ000000000向戶政事務所申請
印鑑證明曠日費時。今基於繼承人之意思，由吾兄甲○○持本人
印章及相關文件，向法院提出拋棄繼承之聲明，印鑑證明容後補
上。聲明人係其第一順序之法定繼承人，特依民法第一千一百七
十四條規定，拋棄繼承權，為此狀請鈞院鑑核』等語，並在具狀
人欄偽造『林勝雄』之署名一枚，盜蓋林勝雄存放在台北市家中
之印章，用以偽造林勝雄名義之民事聲明拋棄繼承權狀乙件；又
在『林振豐繼承系統表』末尾申請人（繼承人）部分偽造『林勝
雄』之署名一枚，以偽造林勝雄名義提出申請之『林振豐繼承系
統表』一件，再一併於八十七年六月十八日提出向台灣士林地方
法院民事庭提出聲請拋棄繼承，足以生損害於台灣士林地方法院
及林勝雄。其後甲○○為取得林勝雄之印鑑證明，又於八十七年
六月十九日書具信函，佯稱：『今再寄上委任書狀，其中份數因
咱們有些（八米道路、畸鄰地）之權狀須附印鑑證明補狀，以備
之用，別無另途，請您放心；再者以您說法，恐影響作業時間，
望您配合，謝謝；如果您在社會即可了解父親去世後為兄顏面及
自尊是屬何樣，親戚又屬何樣』云云，寄達台灣宜蘭監獄以騙取
林勝雄書具委託書。林勝雄誤信甲○○不會將印鑑證明移作他用
，然為求保險，乃遲至拋棄繼承期限屆滿後之八十七年七月一日
始出具證明書及委託書寄交甲○○，用以辦理繼承事宜。甲○○
以此詐術取得該文件後，即於八十八年七月九日至台北市南港區
戶政事務所，申請辦理印鑑變更登記，以林勝雄上開印章作為新
之印鑑章，申請核發取得三份印鑑證明，旋將其中一份印鑑證明
補呈至台灣士林地方法院民事庭，致該院民事庭法官於八十七年
七月十日函知拋棄繼承『准予備查』，因論甲○○以行使偽造文
書等罪。惟查甲○○為林振豐之婚生子女，而林勝雄非林振豐之
婚生子女，雖於七十年十月三十日為林振豐所認領，但經囑託國
立台灣大學醫學院附設醫院鑑定林勝雄與林美月（林振豐之長女
，即甲○○之胞姐）是否具有血緣關係，結果為：『林美月與林
勝雄之手足關係概率（可能是同父同母手足之機率）為０．００
００一八％。林美月與林勝雄之半手足關係概率（可能是同父異
母或同母異父半手足的機率）為０．０九六八０七％。』有鑑定
報告可稽。是林勝雄與林美月既無血緣關連，與林美月之父自無
血緣關係，林勝雄非林振豐所生，至為明確。林振豐對林勝雄之
認領應屬無效，林勝雄即非林振豐之繼承人（參照鈞院九十四年
度台上字第二０四四號民事判決）。則甲○○雖有偽造林勝雄名
義之民事聲明拋棄繼承權狀等行為，應不足生損害於林勝雄，依
首開說明，自不構成偽造文書罪。乃原審未經詳查，遽論被告偽
造文書等罪，自有應調查之證據而未予調查及適用法條不當之違
誤。案經確定，爰依刑事訴訟法第四百四十一條、第四百四十三
條提起非常上訴，以資糾正。」等語。
本院按非常上訴審應以原判決所確定之事實為基礎，以審查原判
決有無違背法令，並達統一各級法院關於法令適用之目的，此觀
刑事訴訟法第四百四十五條第二項之規定自明。因之，提起非常
上訴，應依原判決所確認之事實，據以指摘該確認事實所適用之
法律具有違背法令之原因，乃當然之解釋。又刑法處罰偽造文書
罪，旨在保護文書之實質真正，雖以足生損害於公眾或他人為要
件，然所謂足生損害，不以實際發生損害為必要，祇要公眾或他
人可受保護之利益，有受損害之虞為已足。又「偽造文書罪，係
著重於保護公共信用之法益，即使該偽造文書所載之作成名義人
業已死亡，而社會一般人仍有誤認其為真正文書之危險，自難因
其死亡阻卻犯罪之成立」「偽造、變造私文書罪之所謂足生損害
，係指他人事實上有因此受損害之虞而言，至此項文書在法律上
是否有效，在所不問，甲婦之遺囑，如確係上訴人所偽造，縱使
其時甲婦因嗣子某乙已經成年，無權處分遺產，其出捐行為於法
不能生效，但某乙如誤認該遺囑為真正，且以繼母既經出捐，迫
於社會上孝親之通義，不再主張權利，即不無因此而受損害之虞
，自不能以該遺囑於法無效，不能發生損害，認為與偽造私文書
罪構成要件不合」（本院二十一年上字第二六六八號、二十六年
上字第二七三一號判例參照）。本件原確定判決認定被告甲○○
利用不知情之代書，偽造林勝雄名義之民事聲明拋棄繼承狀，向
台灣士林地方法院民事庭提出聲請拋棄繼承，足以生損害於台灣
士林地方法院及林勝雄，致台灣士林地方法院民事庭法官函知拋
棄繼承「准予備查」等情。由上述事實及卷內證據資料觀之，被
告確以偽造林勝雄名義向台灣士林地方法院民事庭提出聲明拋棄
繼承，並經該院民事庭法官准予備查在案。其後，雖經台灣高等
法院民事庭於另案囑託國立台灣大學醫學院附設醫院鑑定林勝雄
與林美月（林振豐之長女，即甲○○之胞姐）是否具有血緣關係
，結果為：「林美月與林勝雄之手足關係概率（可能是同父同母
手足之機率）為０．００００一八％。林美月與林勝雄之半手足
關係概率（可能是同父異母或同母異父半手足的機率）為０．０
九六八０七％。」有鑑定報告可稽。本院民事庭並因而認林勝雄
與林美月既無血緣關連，與林美月之父自無血緣關係，林勝雄非
林振豐所生。林振豐對林勝雄之認領應屬無效，林勝雄即非林振
豐之繼承人，林勝雄就林振豐之遺產無繼承權（九十四年度台上
字第二０四四號民事判決參照）。然被告偽造林勝雄名義向台灣
士林地方法院民事庭提出聲請拋棄繼承當時，該院民事庭法官誤
認為真正並准予備查在案，台灣士林地方法院對於拋棄繼承資料
管理之正確性不無因此而受損害之虞。至於其他繼承人即被告之
姐林美月、林美玉亦可能誤認林勝雄之聲明拋棄繼承狀為真正，
迫於情勢，始一併拋棄繼承，由被告一人單獨繼承，亦不無因此
而受損害之虞。況被告確有偽造林勝雄名義之聲明拋棄繼承狀，
其行為亦屬不當。因此，不能以事後經鑑定結果認林勝雄與林振
豐無血緣關係，林勝雄非林振豐所生。林振豐對林勝雄之認領應
屬無效，林勝雄就林振豐之遺產無繼承權，即推認被告上揭偽造
行為不足生損害於林勝雄，而與偽造私文書罪構成要件不合。由
上論述，被告偽造林勝雄名義之民事聲明拋棄繼承狀，既足生損
害於台灣士林地方法院及他人。原確定判決認被告之行為，與刑
法第二百十六條、第二百十條之行使偽造私文書等罪構成要件相
當，即無不合。是本件非常上訴為無理由，應予駁回。
據上論結，應依刑事訴訟法第四百四十六條，判決如主文。
中    華    民    國  九十五  年    九    月    八    日
                      最高法院刑事第十庭
                          審判長法官  洪  清  江
                                法官  石  木  欽
                                法官  李  伯  道
                                法官  林  勤  純
                                法官  陳  晴  教
      本件正本證明與原本無異
                                      書  記  官
中    華    民    國  九十五  年    九    月   十五   日
                                                    Ｖ


司法院資訊處製作；財團法人民間司法改革基金會備份。
